臺灣高等法院臺中分院刑事判決　　　　96年度上易字第1675號
上　訴　人
即　被　告　甲○○
上列上訴人因詐欺案件，不服臺灣臺中地方法院96年度易字第27
2號中華民國96年7月5日第一審判決（起訴案號：臺灣臺中地方
法院檢察署95年度偵字第2233號），提起上訴，本院判決如下：
    主  文
原判決關於甲○○部分撤銷。
甲○○共同意圖為自己不法之所有，以詐術使人將本人之物交付
，處有期徒刑柒月；減為有期徒刑參月又拾伍日，如易科罰金，
以銀元參佰元即新臺幣玖佰元折算壹日。
    事  實
一、甲○○、林峻賢（業經原審法院判處有期徒刑八月，緩刑三
    年確定）、張益銓（業經原審法院判處有期徒刑七月，緩刑
    二年確定）、乙○○（原名葉陳綢，下同，業經原審法院
    判處有期徒刑七月，緩刑二年確定）欲成立合夥事業體施作
    工程營利，惟尚無任何可得確定之工程可作，為籌集資金，
    竟意圖為自己不法之所有且基於詐欺之犯意聯絡，於民國八
    十七年四月間，推由張益銓提供其個人發票面額新臺幣（下
    同）二百萬元之本票一張、由其餘三人背書；再由林峻賢提
    供發票人為盛慶企業有限公司（負責人為林再來，已於九十
    三年六月十一日死亡）、發票日為八十七年七月三十一日、
    面額九百二十萬元之支票一張，由甲○○、林峻賢、張益銓
    、乙○○四人背書，推由張益銓進入丙○○位於臺中縣豐原
    市○○街六十九巷三十二號住處，一併持向丙○○借款二百
    萬元，並由張益銓向丙○○佯稱其合夥之事業已經標得臺中
    港區之基樁工程，需要周轉金開公司，大約可以賺二至三千
    萬元，保證於三個月內返還，其合夥之事業中，股東中有一
    位在銀行上班，另二位股東財力雄厚，每人分擔五十萬元綽
    綽有餘等語，復稱上開面額九百二十萬元之支票為工程頭期
    款，其後有股東四人之背書，再加上上開張益銓發票、其餘
    股東三人背書之二百萬元本票，一併提出為借款擔保，致丙○○陷於錯誤，於八十七年四月上旬某日，在扣除八萬元之
    利息後，交付現金一百九十二萬元給張益銓，其四人即共同
    向丙○○詐得一百九十二萬元花用殆盡，嗣後亦未取得任何
    工程施作，且上開九百二十萬元之支票經提示亦無法兌現，
    始知該支票帳戶已列為拒絕往來戶（八十七年五月二十九日
    列為拒絕往來戶），經丙○○向張益銓、乙○○、甲○○等
    人請求返還無著，始知受騙。
二、案經丙○○訴由臺灣臺中地方法院檢察署檢察官偵查起訴。
    理  由
壹、程序部分：
    按被告以外之人於偵查中向檢察官所為陳述，除顯有不可信
    之情況者外，得為證據，同法第一百五十九條之一第二項定
    有明文。偵查中對被告以外之人（包括證人、鑑定人、告訴
    人、被害人及共同被告等）所為之偵查筆錄，或被告以外之
    人向檢察官所提之書面陳述，性質上均屬傳聞證據。惟現階
    段刑事訴訟法規定檢察官代表國家偵查犯罪、實施公訴，依
    法其有訊問被告、證人及鑑定人之權，證人、鑑定人且須具
    結，而實務運作時，檢察官偵查中向被告以外之人所取得之
    陳述，原則上均能遵守法律規定，不致違法取供，其可信度
    極高，職是，被告以外之人前於偵查中已具結而為證述，除
    反對該項供述得具有證據能力之一方，已釋明「顯有不可信
    之情況」之理由外，不宜以該證人未能於審判中接受他造之
    反對詰問為由，即遽指該證人於偵查中之陳述不具證據能力
    。且所謂不可信性情況，法院應審酌被告以外之人於陳述時
    之外在環境及情況，例如：陳述時之心理狀況、有無受到外
    力干擾等，以為判斷之依據。本件證人丙○○、乙○○、張
    益銓、林峻賢等人於檢察官偵查中，以證人之身分陳述，經
    告以具結義務及偽證處罰後，於命證人朗讀結文後具結，其
    等係於負擔偽證罪之處罰心理下證述，並以具結擔保其供述
    之真實性，又無受其他不當外力干擾之情形，其等未曾提及
    檢察官在偵查時有不法取供之情形，依上說明，其等於偵查
    中之證言自均具有證據能力。
貳、實體部分：
一、訊據上訴人即被告甲○○（下稱被告甲○○）矢口否認有何
    詐欺取財之犯行，辯稱：其完全不認識丙○○，不知道如何
    詐騙她，且其本身在銀行上班，並未與林峻賢、張益銓及乙○○合組公司，其確實有在九百二十萬元之支票上背書，但
    是因為林峻賢他們要做工程，其建議他們開公司，以便其銀
    行可以跟他們往來，其也會有業績，其並未詐騙丙○○云云
    。經查：
  (一)上開犯罪事實，業據證人丙○○於偵查中及本院審理時到庭
    證述屬實，並有同案被告張益銓為發票人之面額二百萬元本
    票影本一份、前開發票人為盛慶企業有限公司之面額九百二
    十萬元支票影本一份附於偵查卷可稽。上開盛慶企業有限公
    司面額九百二十萬元之支票，係由同案被告林峻賢所提出交
    由同案被告張益銓持向告訴人丙○○借款，且上開盛慶企業
    有限公司之支票帳戶，業於八十七年五月二十九日列為拒絕
    往來帳戶等情，復經證人張益銓、乙○○於偵查中及原審審
    理時證述明確，亦有中華郵政股份有限公司臺北郵局九十四
    年九月三十日北營字第Ｚ○○○○○○○○○號函附之開戶
    資料、帳戶信用實績及帳戶支票特殊處理記錄等資料附於偵
    查卷可稽。另盛慶企業有限公司之負責人為林再來，林再來
    已於九十三年六月十一日死亡，有盛慶企業有限公司之營利
    事業登記證影本（見九十四年交查字第六三０號卷第四三頁
    ）、林再來之個人基本資料查詢（見九十五年度偵字第二二
    三三號卷第二四頁）在卷為憑。又告訴人丙○○與被告甲○○、同案被告林峻賢、張益銓、乙○○等四人並無親戚關係
    ，則在同案被告張益銓出面向告訴人丙○○借款時，衡諸社
    會常情，告訴人丙○○理應有收取利息，始與一般經驗常情
    相符，告訴人丙○○於原審雖陳稱：伊只有預扣一個月利息
    等語（見原審卷第一一四頁），惟證人張益銓於原審審理時
    證稱其實際上僅取得一百九十二萬元現金等語，證人乙○○
    於原審審理時證稱借款時有預扣二個月的利息等語，應屬較
    可採信。是證人丙○○於本院雖證稱：借款時並未先扣掉利
    息等語（見本院卷第三０頁背面），與事實不符，此部分自
    無從採信。
  (二)被告甲○○確有與同案被告林峻賢、張益銓及乙○○共組公
    司，並推由同案被告張益銓持前開本票及支票向告訴人丙○○借款二百萬元之合意等情，業據證人林峻賢、張益銓及乙○○於偵查中及原審審理時證述明確，且被告甲○○於偵查
    中亦供稱：「我的確有和他們談過公司的事」等語（見九十
    五年度偵字第二二三三號卷第九三頁），觀諸被告甲○○亦
    在前開面額九百二十萬元之支票及二百萬元之本票上背書，
    而上開支票及本票之金額均屬鉅額，被告甲○○為銀行從業
    人員，對於在票據上背書之責任自應知之甚詳，倘若其僅係
    為招攬銀行貸款客戶而與同案被告林峻賢、張益銓及乙○○
    接洽，殊無在上開鉅額之票據上背書而擔負票據背書債務之
    可能與必要！自堪認定被告甲○○確有與同案被告林峻賢、
    張益銓及乙○○共同合組公司之合意。
  (三)同案被告張益銓確持前開支票及本票，向告訴人丙○○表示
    工程已經到手，並稱上開九百二十萬元支票為工程頭期款，
    將成立「東禾公司」，欲向告訴人丙○○借款二百萬元週轉
    ，三個月內即可返還等情，分別據證人丙○○、張益銓證述
    屬實，則同案被告張益銓確有向告訴人丙○○表示「標得工
    程」、「工程拿到」、「獲利豐厚」、「短期返還」等語，
    應無疑義。又證人張益銓於原審證稱：向告訴人借款時，伊
    與林峻賢、乙○○、甲○○都有去，由伊進去告訴人家中借
    款等語（見原審卷第六三頁），證人乙○○於原審證稱：「
    （問：向告訴人借款時，你有無進去？）我與林峻賢、甲○○在告訴人住處的附近喝茶，由張益銓自己進去向告訴人借
    錢，當時有預扣二個月的利息，張益銓拿到錢後，我們就一
    起回去大雅路的公司。」等語（見原審卷第七八頁），足認
    被告甲○○知悉同案被告張益銓持前開支票及本票向告訴人
    丙○○借款之事。另被告甲○○與同案被告林峻賢、張益銓
    及乙○○四人實際上並無任何「得標」或「已掌握」之工程
    存在，自無於短期內獲利及返還告訴人丙○○二百萬元鉅款
    之可能。又被告甲○○與同案被告林峻賢、張益銓及乙○○
    四人在向告訴人丙○○借款之前，均未曾前往臺中港區探勘
    其等所稱之基樁工程，此據證人張益銓於原審審理時證述明
    確，此與一般正常工程投資之情形迥異，顯不符合經驗常情
    。且同案被告張益銓、乙○○及林峻賢所稱欲成立之東禾公
    司並無設立登記之實（只有一辦事處），亦未取得任何工程
    施作，向告訴人丙○○取得之一百九十二萬元卻於短期內花
    用殆盡，於約定還款日期又無法返還告訴人丙○○，顯見被
    告甲○○與同案被告林峻賢、張益銓及乙○○四人確係以借
    款開公司為名目，向告訴人丙○○施用詐術，致告訴人丙○○在同案被告張益銓所詐稱之嚴重錯誤訊息中陷於錯誤，因
    而交付一百九十二萬元給同案被告張益銓。
  (四)同案被告林峻賢係由被告甲○○帶往與同案被告乙○○認識
    後，透過乙○○介紹而與同案被告張益銓認識，林峻賢亦誆
    稱與劉泰英間之關係良好，可輕易取得工程施作，上開面額
    九百二十萬元之支票係由同案被告林峻賢提出，同案被告林
    峻賢為東禾公司之董事長，同案被告張益銓向告訴人丙○○
    取得之一百九十二萬元亦係交由同案被告林峻賢處理等情，
    亦據證人張益銓、乙○○於偵查中及原審審理時證述屬實，
    顯見同案被告林峻賢係居於籌劃支配之主要地位。又同案被
    告張益銓、乙○○在本案所謂合夥事業設立營運時，正因於
    八十五年間所涉之工程詐欺案件起訴審理中，有起訴書及判
    決書節本各一份附於偵查卷可按，衡諸情理，其二人至少就
    工程乃至糾紛之事應有高於常人之判斷能力，倘若同案被告
    張益銓、乙○○確信已有得標工程存在，則按常理應有與定
    作人召開工務協調會、與得標之上游包商溝通、視察現場、
    安排購置施工相關物料、召集工人等繁忙事宜，然其二人竟
    謂係在辦公處所終日無所事事枯等開工等語，且復無任何證
    據可資建構其二人所相信得標工程之基礎，更有甚者，同案
    被告乙○○以單位主管之身分，在薪資簿簽認該合夥事業之
    收支，而該帳冊資料並無任何與工程相關之收支明細，而尚
    在酒店應酬攀附招攬之階段，此有支出金額明細表十二張及
    薪資簿一冊附於偵查卷可資佐證，足見同案被告乙○○就該
    合夥事業根本無任何可得確定之工程，亦無任何可得確定之
    利潤，絕難推為不知。另同案被告張益銓掛名東禾公司總經
    理，且有至東禾公司營業處所上班，對於上開未取得任何工
    程施作等情亦當知悉甚明。
  (五)綜上所述，被告甲○○與同案被告林峻賢、張益銓及乙○○
    四人明知並無得標工程或確定到手工程之存在，從而亦無法
    於短期內獲利及還款之把握，竟持無法兌現可能之公司支票
    及同案被告張益銓為發票人之本票，背書示信，告訴人丙○○因而在重大惡意資訊錯誤及無兌現可能之支票擔保下，誤
    信其詞，交付現金一百九十二萬元，實則被告甲○○與同案
    被告林峻賢、張益銓及乙○○得款之後，始行共同試尋商機
    ，復旋即倒閉作收。被告甲○○與同案被告林峻賢、張益銓
    及乙○○四人故意以嚴重錯誤之資訊提供告訴人丙○○使之
    陷於錯誤交付財物，自屬實施詐欺之行為。被告甲○○所辯
    係卸責之詞，不足採信，事證明確，被告甲○○之犯行堪予
    認定，應予依法論科。
二、被告行為後，刑法於九十四年二月二日修正公布、刑法施行
    法於九十五年六月十四日修正公布、罰金罰鍰提高標準條例
    於九十五年五月十七日修正公布，並均於九十五年七月一日
    施行，關於本案應適用之新、舊法，茲比較如下：
  (一)刑法第二條第一項規定，係規範行為後法律變更所生新舊法
    律比較適用之準據法，於九十五年七月一日刑法施行後，應
    適用刑法第二條第一項之規定，為「從舊從輕」之比較（最
    高法院九十五年五月二十三日第八次刑事庭會議決議第一點
    第一項參照）。
  (二)法定刑中罰金刑部分：刑法第三十三條第五款業經修正公布
    ，修正後刑法第三十三條第五款規定「罰金：新臺幣一千元
    以上，以百元計算之」，與修正前刑法第三十三條第五款規
    定「罰金：（銀元）一元以上」不同。比較修正前後之罰金
    刑輕重，該罰金刑之最低刑度於修法後已有加重，故以九十
    五年七月一日修正公布施行前之刑法規定較有利於被告，依
    刑法第二條第一項前段規定，本案刑法第三百三十九條第一
    項詐欺取財罪關於「或科或併科一千元以下罰金」之法定罰
    金刑部分，自應適用行為時之法律（修正前刑法第三十三條
    第五款）決定其罰金部分之最低刑。
  (三)按刑法施行法第一條之一之立法理由謂「刑法二十四年施行
    後，為解決國民所得經濟水準已大幅提昇問題，有關罰金罰
    鍰倍數之調整及銀元與新臺幣之折算標準，訂有罰金罰鍰提
    高標準條例及現行法規所定貨幣單位折算新台幣條例，除罰
    金以一銀元折算三元新臺幣外，並將七十二年六月二十六日
    以前修正之刑法部分條文罰金數額提高為十倍，其後修正者
    則不再提高倍數，亦即刑法分則各罪罰金數額視為前開情形
    分別提高三十倍或三倍，考量新修正刑法施行後，不再適用
    現行法規所定貨幣單位折算新台幣條例，為使罰金數額趨於
    一致，避免衍生新舊法比較適用問題，以緩和實務適用法律
    之衝擊，爰於不變動罰金數額之前提下，規定第二項如上」
    。是本案關於刑法第三百三十九條第一項詐欺取財罪之法定
    刑罰金提高標準部分（即罰金刑最高部分），逕依刑法施行
    法第一條之一第二項規定，不生新舊法比較。
  (四)依刑法第二條第一項規定為新舊刑法比較時，應就罪刑有關
    之共犯、未遂犯、連續犯、想像競合犯、牽連犯以及累犯加
    重、自首減輕、暨其他法定加減原因（如身分加減）與加減
    例等一切情形，綜其全部之結果，而為比較，再適用有利於
    行為人之法律處斷，而不得一部割裂分別適用不同之新舊法
    （最高法院二十四年上字第四六三四號判例意旨、九十五年
    第八次刑事庭會議決議第一點第四項參照）。經綜合比較新
    、舊法之結果，以被告行為時之舊法較有利於被告，依刑法
    第二條第一項前段規定，本案自應適用被告行為時之法律即
    修正前刑法第三十三條第五款之規定。
  (五)又刑法第二條第一項之規定，係規範行為後「法律變更」所
    生新舊法比較適用之準據法，故被告行為後刑法條文之修正
    ，對於被告並無有利或不利之情形者（例如新舊法處罰輕重
    相同，犯罪構成要件亦無寬嚴之別等），即無適用修正後刑
    法第二條第一項之規定比較新舊法適用之問題。查九十四年
    二月二日修正公布，而於九十五年七月一日生效實施之新刑
    法（下稱新刑法）第二十八條雖將舊法之「實施」修正為「
    實行」。其中「實施」一語，涵蓋陰謀、預備、著手及實行
    之概念在內，其範圍較廣；而「實行」則著重於直接從事構
    成犯罪事實之行為，其範圍較狹；二者之意義及範圍固有不
    同，但對於被告甲○○與同案被告林峻賢、張益銓及乙○○
    共同詐欺取財之行為而言，被告甲○○分別與同案被告林峻
    賢、張益銓及乙○○有犯意聯絡及行為分擔，刑法第二十八
    條之修正內容，對於被告甲○○並無「有利或不利」之影響
    。依上說明，應無適用修正後刑法第二條第一項之規定比較
    新舊法適用之問題（參見最高法院九十五年度台上字第五五
    八九號判決意旨）。是本件關於被告甲○○成立共犯部分，
    毋庸依刑法第二條第一項規定為新舊法之比較，而應依一般
    法律適用原則，適用裁判時刑法第二十八條規定，論以共犯
    （最高法院九十五年十一月七日第二十一次刑事庭會議決議
    意旨參照）。
  (六)關於易科罰金部分：
  (1)最高法院九十五年五月二十三日九十五年度第八次刑事庭決
    議認為易服勞役、易科罰金、數罪併罰之定執行刑於法律修
    正時，均應為新舊法有利不利之比較，又依現在仍有效之最
    高法院二十四年上字第四六三四號判例及九十五年度第八次
    刑事庭會議決議，就應綜合比較及一體適用之範圍，仍均未
    將易刑處分（即易服勞役、易科罰金）及數罪併罰之定執行
    刑納入綜合比較及一體適用之範圍，故本院認易刑處分（即
    易服勞役、易科罰金）及數罪併罰之定執行刑，雖應比較新
    舊法，但並無應與本刑論罪科刑之規定一體適用之必要，應
    另行單獨予以比較適用，此觀諸倘被告犯二罪，其中一罪經
    比較後應適用新法，另一罪經比較後應適用舊法時，根本不
    可能依一體適用原則直接適用新法或舊法定應執行刑自明。
  (2)關於易科罰金部分：
    被告行為後，九十年一月十日修正公布前刑法第四十一條將
    原「犯最重本刑為三年以下有期徒刑以下之刑之罪，而受六
    月以下有期徒刑或拘役之宣告，因身體、教育、職業或家庭
    之關係，執行顯有困難者，得以一元以上三元以下折算一日
    ，易科罰金」之規定，於九十年一月四日修正為刑法第四十
    一條第一項前段，修正後之新規定為「犯最重本刑為五年以
    下有期徒刑以下之刑之罪，而受六月以下有期徒刑或拘役之
    宣告，因身體、教育、職業、家庭之關係或其他正當事由，
    執行顯有困難者，得以一元以上三元以下折算一日，易科罰
    金」，上開修正後之新規定已於九十年一月十日經總統公布
    ，而於同年一月十二日生效施行，是被告行為後法律已有變
    更，經比較新舊法之結果，九十年一月十日修正公布後之刑
    法第四十一條第一項前段對被告較有利。又被告行為後，刑
    法第四十一條第一項前段關於易科罰金折算標準之規定，復
    於九十四年二月二日修正公布，並於九十五年七月一日施行
    ，由「犯最重本刑為五年以下有期徒刑以下之刑之罪，而受
    六個月以下有期徒刑或拘役之宣告，因身體、教育、職業、
    家庭之關係或其他正當事由，執行顯有困難者，得以一元以
    上三元以下折算一日，易科罰金。」修正為「犯最重本刑為
    五年以下有期徒刑以下之刑之罪，而受六個月以下有期徒刑
    或拘役之宣告者，得以新臺幣一千元、二千元或三千元折算
    一日，易科罰金。」應依刑法第二條第一項規定，適用最有
    利於行為人之法律（最高法院九十五年五月二十三日第八次
    刑事庭會議決議第三點第二項參照）。而九十五年七月一日
    修正施行前刑法第四十一條第一項前段之易科罰金折算標準
    ，依修正刪除前之罰金罰鍰提高標準條例第二條規定，應就
    其原定數額提高為一百倍折算一日，並依現行法規所定貨幣
    單位折算新臺幣條例第二條規定，以新臺幣元之三倍折算之
    ，亦即，九十五年七月一日修正施行前刑法第四十一條第一
    項前段之易科罰金折算標準，應以銀元三百元即新臺幣九百
    元折算為一日，經比較新、舊法結果，以行為後中間時法即
    九十年一月十日修正公布後、九十五年七月一日修正施行前
    刑法第四十一條第一項前段之規定較有利於被告，依刑法第
    二條第一項但書規定，自應適用該中間時法即九十五年七月
    一日修正施行前刑法第四十一條第一項前段、修正前罰金罰
    鍰提高標準條例第二條規定，併諭知易科罰金之折算標準。
三、核被告甲○○所為，係犯刑法第三百三十九條第一項之詐欺
    取財罪。被告甲○○與同案被告林峻賢、張益銓及乙○○彼
    此間，具有犯意聯絡及行為分擔，均為共同正犯。原審認被
    告甲○○犯行事證明確，予以論罪科刑，固非無見，惟查，
    原審判決後，中華民國九十六年罪犯減刑條例自九十六年七
    月十六日起施行，本案被告甲○○犯罪時間在中華民國九十
    六年四月二十四日以前，合於減刑條件，原審未及適用中華
    民國九十六年罪犯減刑條例之規定予以減刑，尚有未洽。被
    告甲○○上訴意旨否認犯行，雖無理由，然原審判決既有前
    揭可議之處，自屬無可維持，應由本院將原判決關於被告甲○○部分予以撤銷改判。爰審酌被告甲○○犯罪之動機、目
    的、手段及智識程度，被告甲○○平時素行尚稱良好，共同
    詐騙取得之款項為一百九十二萬元，所造成之損害非輕，且
    行為後迄今已逾九年，仍未全數賠償被害人，被告甲○○猶
    卸飾責任，未具悔意，亦未與被害人達成和解等一切情狀，
    量處如主文第二項所示之刑，以資懲儆。又本案被告甲○○
    犯罪時間在中華民國九十六年四月二十四日以前，合於減刑
    條件，應併依中華民國九十六年罪犯減刑條例第二條第一項
    第三款之規定，減其宣告刑二分之一，併諭知易科罰金之折
    算標準。
據上論斷，應依刑事訴訟法第三百六十九條第一項前段、第三百
六十四條、第二百九十九條第一項前段，刑法第二條第一項、第
二十八條、第三百三十九條第一項、九十五年七月一日修正施行
前刑法第四十一條第一項前段，修正刪除前罰金罰鍰提高標準條
例第二條，現行法規所定貨幣單位折算新臺幣條例第二條，中華
民國九十六年罪犯減刑條例第二條第一項第三款、第七條、第九
條，判決如主文。
本案經檢察官沈淑宜到庭執行職務。
中　　華　　民　　國　　96　　年　　10　　月　　31　　日
            刑事第十一庭　審判長法　官　陳　朱　貴
                                法　官　郭　同　奇
                                法　官　胡　文　傑
上列正本證明與原本無異。
不得上訴。
                                書記官  陳　文  琴
中　　華　　民　　國　　96　　年　　10　　月　　31  　日
附錄論罪科刑法條：
刑法第三百三十九條第一項
意圖為自己或第三人不法之所有，以詐術使人將本人或第三人之
物交付者，處五年以下有期徒刑、拘役或科或併科一千元以下罰
金。
